臺灣高等法院刑事判決
110年度上訴字第132號
上  訴  人  
即  被  告  呂○○


上列上訴人因家暴傷害案件，不服臺灣臺北地方法院109年度訴
字第761號，中華民國109年11月30日第一審判決（起訴案號：臺
灣臺北地方檢察署109年度偵字第14057號），提起上訴，本院判
決如下：
    主  文
上訴駁回。
    事  實
呂○○與萬○○前係夫妻，具有家庭暴力防治法第3條第1款之家庭成
員關係。呂○○因細故與萬○○發生爭執，心生不滿，竟基於傷害之
犯意，於民國109年4月16日19時45分許，在○○市○○區○○路00號00
樓之00之住處，接續持鋁竿朝萬○○之肩膀、前胸、手背部位攻擊
，致萬○○受有左肩擦傷瘀紅3乘2公分、前胸擦傷瘀紅8乘2公分、
左上臂瘀血3乘1公分、左前臂擦傷瘀血2乘2公分、左手背擦傷瘀
血2乘1公分等傷害。
    理  由
一、本案作為認定事實所引用被告以外之人於審判外之供述證據
    ，均未經當事人於言詞辯論終結前聲明異議，本院審酌各該
    證據資料製作時之情況，亦無違法不當及證明力明顯過低之
    瑕疵，依刑事訴訟法第159條之5規定，認均有證據能力。
二、上訴人即被告呂○○否認有何傷害犯行，辯稱：當天晚上告訴
    人萬○○來我家門口，我有打開紗門，再打開一點鐵門，我聞
    到酒氣的味道，我們有吵架，當時告訴人要進我家，我要抵
    抗，不能讓他進來，所以我用鋁杆打他，我與告訴人婚姻存
    續期間，長期生活在家暴陰影之下，對他十分恐懼，我是為
    了保護自己身體及居住安寧才驅離他，是正當防衛及緊急避
    難云云。經查：
　㈠不爭執事實
　　被告與告訴人前係夫妻，被告於109年4月16日19時45分許，
    在○○市○○區○○路00號00樓之00之住處，持鋁竿朝告訴人之肩
    膀、前胸、手背部位攻擊，致告訴人受有左肩擦傷瘀紅3乘2
    公分、前胸擦傷瘀紅8乘2公分、左上臂瘀血3乘1公分、左前
    臂擦傷瘀血2乘2公分、左手背擦傷瘀血2乘1公分等傷害等情
    ，為被告於原審及本院審理中所不爭執（原審訴字卷第59至
    60頁），核與告訴人於警詢及偵查中之指訴相符（偵卷第11
    至13、73至74頁），並有○○市立聯合醫院○○院區驗傷診斷證
    明書、現場監視器錄影畫面翻拍照片在卷可佐（偵卷第29至
    30、35至41頁），此部分事實堪以認定。　
　㈡本件爭點為，被告持鋁桿攻擊告訴人之舉止，是否基於傷害
    告訴人之犯意，是否有正當防衛或緊急避難之情形。茲論述
    如下：
　⒈證人即告訴人於警詢、偵查及原審審理中證稱：當天19時30
    分許，我去樓下倒垃圾，被告看到我就走過來罵我，後來我
    去被告家找她，我跟她說叫她不要看到我就罵我，被告就拿
    棍子戳我胸口和打我，我只能用肩膀去擋等語（偵卷第11至
    13、73至74頁，原審訴字卷第223至229頁）。又經原審勘驗
    現場監視器錄影畫面，勘驗結果如下：「（播放時間00：54
    ）告訴人走到畫面上方後面朝畫面右方，做了像是按門鈴的
    動作。（播放時間01：39）告訴人身體微微前傾，並伸出右
    手向前指，似乎在與人交談。（播放時間02：01）告訴人快
    速揮動右手數次。（播放時間02：48）門打開（不知何時開
    啟）有一根細長的棒狀物揮向告訴人。（播放時間02：53）
    告訴人被棒狀物揮數下後向後退開，並伸出雙手阻擋。（播
    放時間03：02）被告數次伸手向告訴人方向，告訴人退開後
    又向前走。（播放時間03：28）告訴人與被告似乎在爭執，
    被告持棍棒數次揮向告訴人，告訴人並向後退開，期間有其
    他住戶的門打開。（播放時間04：09）被告伸出右手準備關
    門，告訴人伸出左手（似有頂在門上），並用右手抵住不詳
    物體，將門拉開，期間有其他住戶開門探頭查看。（播放時
    間04：26）被告想要關門，但遭告訴人以身體擋住。（播放
    時間05：29）告訴人轉身離開走向電梯，被告走出來關門，
    告訴人轉身伸出左手指向畫面上方方向，後進入電梯離開畫
    面。」等情，有原審勘驗筆錄暨所附監視錄影畫面截圖在卷
    足憑（原審訴字卷第161至第167頁），核與證人即告訴人前
    開證述相符。足認告訴人與被告交談時，被告持鋁竿朝告訴
    人揮擊數次，告訴人因而數度後退並伸出雙手阻擋，而以鋁
    竿向他人揮擊，將使他人身體受有傷勢，被告係智識能力正
    常之成年人，對此當無不知之理，足徵被告當時確有傷害告
    訴人之犯意。
　⒉按刑法第23條之正當防衛，係以對於現在不法之侵害，而出
    於防衛自己或他人權利之行為為要件，因之正當防衛，必對
    現在之不法侵害，始能成立。所謂現在，乃別於過去與將來
    而言，此為正當防衛行為之「時間性」要件，過去與現在，
    以侵害行為已否終了為準，將來與現在，則以侵害行為已否
    著手為斷，故若侵害已成過去，或預料有侵害而侵害行為尚
    屬未來，則其加害行為，自無成立正當防衛之可言。又刑法
    第24條所稱緊急避難，亦應以「現在」之危難為要件，解釋
    上應係指迫在眼前之危難，倘危難來源係人為所致，而該人
    尚未著手於製造不法侵害或危難之行為，亦應與緊急危難之
    要件不符。
　⒊被告於原審審理中陳稱：我剛好在拖地，手上拿著拖把，告
    訴人一直敲門按門鈴，告訴人的腳一直要進來，還不讓我關
    門等語（原審訴字卷第235頁），固與證人許暥真於原審審
    理中證稱：當天19時50分至20時間我在家裡念經，後來聽到
    按門鈴、打門的聲音，我就走下去11樓查看，我看到被告說
    不可以進來，然後男生的腳要跨進去等語相符（原審訴字卷
    第202至204頁）。然證人許暥真於原審審理中證稱：我下來
    時門已經打開了，被告和告訴人就是一來一往的吵架，我那
    天沒看到被告手上有拿東西，我也沒看到被告有揮舞東西打
    告訴人，我是從門縫看的，只能看到被告的臉和告訴人的腳
    ，我看2、3分鐘，告訴人說我回家叫妹妹來打你，你走著瞧
    好了，他就這樣子走了，我就退到樓梯來等語（原審訴字卷
    第202至208頁）。復觀諸前開勘驗結果，可見係被告先持鋁
    竿揮舞數次攻擊告訴人，爾後告訴人方有以手及身體擋住門
    口之動作，足見被告持鋁竿攻擊告訴人係在告訴人欲制止被
    告關門之前，斯時告訴人並無任何意欲強行進入被告家中或
    阻擋被告關門之舉動，自未對被告為任何現時上之不法侵害
    行為，亦難認被告當時有任何急迫危難之情。證人許暥真雖
    證稱告訴人欲強行進入被告家中，然此與前開勘驗結果不符
    ，且證人許暥真自陳並未見到被告拿鋁竿攻擊告訴人，足見
    證人許暥真係於雙方衝突數分鐘後，方下樓查看，並未親自
    見聞被告攻擊告訴人之情況，亦無從以其事後見聞之情率認
    被告攻擊告訴人之當下，確有遭受告訴人不法侵害或有何急
    迫危難存在。
　⒋證人即告訴人於原審審理中證稱：我是在路上被被告罵過2、
    3次之後，才知道她也搬到國宅，但在案發當天之前，我從
    來沒有去過被告的家，我不知道她住哪，我只知道她住52號
    那一棟，我根本不想看到她，在婚姻存續期間，夫妻吵架是
    免不了的，但我沒有拿過有殺傷力的武器攻擊、威脅或是恐
    嚇過被告等語（原審訴字卷第226至229頁）。證人即被告及
    告訴人之女萬如瑄於原審審理中證稱：告訴人在94年入住○○
    路00號國宅，當時我有住在那，直到我到臺南念大學時就離
    開了，被告住○○○路00號國宅和我父親住的是不同棟，但是
    非常近，不到一分鐘就走到，我不知道被告是何時搬到國宅
    的，但她搬過去後我沒有去她住的地方看過她，在路上我們
    也都不會打招呼或講話，有時在路上擦身而過，是告訴人跟
    我說那是我母親，我真的沒有太大印象等語（原審訴字卷第
    219至220頁）。由證人即告訴人及證人萬如瑄之證詞可知，
    被告雖與告訴人居住在同一社區之不同棟國宅，然平日甚少
    有交集，告訴人於本案發生前亦不知悉被告居住之樓層，核
    與被告於原審審理中陳稱：我搬到國宅很多年，我不知道為
    何告訴人那天突然來找我等語相符（原審訴字卷第234頁）
    。而告訴人於94年間入住○○市○○區○○路00號國宅，被告則於
    104年入住○○市○○區○○路00號國宅乙節，為被告於原審審理
    中所不爭執（原審訴字卷第156頁），且被告於遷入上開國
    宅前已知悉告訴人居住於同一社區，然因考量娘家在附近且
    為可以看到女兒，復認為告訴人不會再做幼稚的事情，而仍
    然選擇遷入該處等情，業據被告於原審審理中陳述在卷（原
    審訴字卷第232至233頁），是被告於遷入上開國宅之際顯已
    衡酌過各種利害得失，倘若被告確實長期受到告訴人家庭暴
    力，對告訴人心生恐懼，自當避免與告訴人增加碰面之機會
    ，豈有選擇與告訴人比鄰而居之理。則被告自104年遷入上
    開國宅至本案發生前，與告訴人甚少有互動或交集，被告亦
    未曾因告訴人對其施以身體、精神或經濟上之騷擾、控制、
    脅迫或其他不法侵害之家暴行為而報案或通報相關機關，足
    認告訴人已有數年未對被告施以家庭暴力，縱被告與告訴人
    婚姻存續期間曾遭告訴人施以家庭暴力，因而對告訴人心生
    畏懼，然究難以被告過去經驗及主觀聯想，逕認其於案發當
    下亦有遭受告訴人不法侵害或有何急迫危難存在。　
　㈢綜上，被告前開辯解，要屬事後卸責之詞，委無可採。本案
    事證明確，被告犯行洵堪認定，應依法論科。
三、按家庭暴力者，謂家庭成員間，實施身體或精神上不法侵害
    之行為；家庭暴力罪者，謂家庭成員間，故意實施家庭暴力
    行為，而成立其他法律所規定之犯罪，家庭暴力防治法第2
    條第1款、第2款分別定有明文。被告與告訴人前係夫妻，屬
    家庭暴力防治法第3條第1款所稱之家庭成員。核被告所為，
    係犯刑法第277條第1項之傷害罪，同時亦屬家庭暴力罪，惟
    因家庭暴力防治法對於家庭暴力罪並無科處刑罰規定，自應
    依刑法傷害罪予以論罪科刑。被告基於同一傷害之犯意，於
    密切接近之時間，在同一地點，多次以鋁竿朝告訴人肩膀、
    前胸、手背部位攻擊，造成告訴人受有左肩、前胸、左上臂
    、左前臂、左手背多處擦傷淤血等傷害，係以一行為侵害同
    一法益，應論以接續犯。
四、原審以被告罪證明確，審酌被告與告訴人互為前配偶，彼此
    具有家庭成員關係，本應互相尊重、體諒而為理性、平和之
    溝通，竟於因故發生爭吵，而對告訴人施暴，以此方式傷害
    告訴人之身體，使告訴人受有前揭外傷，亦未能於犯後適度
    合理賠償告訴人之損害，或表達絲毫悔悟之意，所為誠屬不
    該，兼衡被告自陳目前沒有工作，靠勞退過生活，沒有須扶
    養之親屬暨告訴人所受傷勢之嚴重程度、被告之犯罪動機、
    目的、行為時所受之刺激、手段、素行等一切情狀（原審訴
    字卷第236頁），量處拘役40日，並諭知易科罰金之折算標
    準。核其認事用法俱無違誤，量刑尚屬允當。被告上訴意旨
    猶執前詞否認犯行，要無可採，已如前述，其上訴為無理由
    ，應予駁回。
據上論斷，應依刑事訴訟法第368條，判決如主文。
本案經檢察官黃騰耀到庭執行職務。
中　　華　　民　　國　　110 　年　　3 　　月　　23　　日
                  刑事第二十五庭審判長法  官 邱滋杉
                                      法  官 陳彥年
                                      法  官 文家倩
以上正本證明與原本無異。
如不服本判決，應於收受送達後20日內向本院提出上訴書狀，其
未敘述上訴之理由者並得於提起上訴後20日內向本院補提理由書
（均須按他造當事人之人數附繕本）「切勿逕送上級法院」。
                                      書記官 桑子樑
中　　華　　民　　國　　110 　年　　3 　　月　　23　　日
附錄：本案論罪科刑法條全文
中華民國刑法第277條
傷害人之身體或健康者，處5年以下有期徒刑、拘役或50萬元以
下罰金。
犯前項之罪，因而致人於死者，處無期徒刑或7年以上有期徒刑
；致重傷者，處3年以上10年以下有期徒刑。